【裁判字號】    97,上易,420
【裁判日期】    970813
【裁判案由】    損害賠償
【裁判全文】
臺灣高等法院民事判決                 97年度上易字第420號
上  訴  人  甲○○
訴訟代理人  洪戩穀律師
被上訴人    中國信託商業銀行股份有限公司
法定代理人  乙○○
訴訟代理人  連元龍律師
            陳建瑜律師
            杜孟真律師
上列當事人間請求損害賠償事件，上訴人對於中華民國97年4月
18日臺灣臺北地方法院96年度訴字第8164號第一審判決提起上訴
，本院於97年7月30日言詞辯論終結，判決如下：
    主  文
上訴駁回。
第二審訴訟費用由上訴人負擔。
    事實及理由
一、上訴人主張：上訴人於民國95年8月23日與被上訴人簽立「
    CBA15年自動重設雪球連動債券」產品條件內容說明、主要
    風險說明、產品特約事項，以美金12萬元投資申購澳洲聯邦
    銀行發行之「CBA15年自動重設連動債券」，約定以被上訴
    人為受託人，以被上訴人銀行新店分行人員周容安為上訴人
    之理財專員，受託投資期間自95年8月14日起至95年9月1日
    止，信託存續期間自受託投資截止日起至110年9月13日止，
    被上訴人則向上訴人收取信託手續費、信託管理費用、申購
    時之通路服務費以為報酬。按依系爭連動債券條件內容說明
    第7條、產品特約事項第15條約定，被上訴人辦理系爭連動
    債券之投資業務應盡善良管理人之注意義務及忠實義務，而
    依信託法第32條第1項規定，委託人或受益人得請求閱覽、
    抄錄或影印信託事務之文書，並請求受託人說明事務之處理
    情形，是以被上訴人就系爭連動債券之投資負有向上訴人隨
    時說明、報告現值之義務。上訴人於系爭連動債券95年12月
    13日第1次配息日後，即多次請求被上訴人理財專員周容安
    就系爭連動債券報告現值，俾隨時掌握該債券之現值，詎周
    容安始終未為報告，迄至96年6月間，方告知系爭連動債券
    已受有約15%至20%之損害，被上訴人顯已違反其對上訴人應
    盡之善良管理人注意義務及忠實義務。上訴人為免因被上訴
    人不予報價而繼續蒙受虧損，乃於95年7月25日終止系爭連
    動債券之投資，於被上訴人北新分行辦理贖回，贖回交易價
    格為每單位美金86.65元，贖回款項計美金10萬3980元，扣
    除信託管理費用美金216元後，上訴人僅得款美金10萬3764
    元，較諸原所投資金額美金12萬元，受有美金1萬6236元（
    含信託管理費用美金216元）之損害，依起訴前1日即96年8
    月23日匯率折算新臺幣為53萬5139元。爰依信託法律關係及
    債務不履行規定訴請被上訴人賠償前開金額並加計法定遲延
    利息。原審為上訴人全部敗訴之判決，上訴人不服，提起上
    訴，其上訴聲明：(1)原判決廢棄。(2)被上訴人應給付上訴人
    53萬5139元及自起訴狀繕本送達翌日即96年9月8日起（見原
    審卷第22頁）至清償日止按年息5%計算之利息。
二、被上訴人則以：根據信託運用指示書、特約事項、產品條件
    內容說明及主要風險說明等約定，被上訴人並「無定期報價
    」之義務。且兩造已於信託運用指示書（暨共同信託基金申
    購書）約款第2條約明被上訴人得以「通知」或「揭示於網
    站或營業處所」提供關於信託資金之營運範圍或方法等相關
    資料。此外，上訴人於境外基金之公開說明書與投資人須知
    勾選「本人自行上網至中國信託理財信託網下載（efund.ch
    inatrust.com.tw）」，該成交相關資料之網址，並經記載
    於每月寄送予上訴人之綜合月結單上，在在證明兩造係約定
    以通知或揭示於網站或營業場所之方式提供必要資訊，被上
    訴人之理財專員尚無定期報價之義務。再者，被上訴人已於
    每期綜合月結單載明「信託人連動債投資組合狀況」及「最
    新報價」之網路查詢路徑，上訴人可自行至網站查閱系爭連
    動債券之最新報價，被上訴人並未違反報價義務。且上訴人
    既自承被上訴人銀行理財專員周容安於其辦理贖回前曾對其
    為報價，亦難謂被上訴人違反報價義務。上訴人不顧被上訴
    人員之勸阻執意提前贖回，被上訴人要無未盡善良管理人注
    意義務可言。又系爭連動債券提前回贖之國際上磋和價必定
    低於原投資本金，申購者提前回贖，不論被上訴人是否報價
    ，或報價次數為何，無可避免均將造成申購者之損害，故上
    訴人提前贖回系爭連動債券所受損害與被上訴人是否違反報
    價義務間並無相當因果關係。且上訴人迄未舉證證明其損害
    ，其請求被上訴人賠償，即有未合。況申購者於不同時點辦
    理回贖，其交易價格有異，所受差額損失自不相同，上訴人
    逕以投資本金計算其損害，即有未當。退步言，被上訴人係
    依雙方約定收取信託管理費用，上訴人列為損害無理由；而
    上訴人已領取3季配發之8.8%利息共計美金7920元，亦應併
    入剩餘本金計算，而自其請求中扣除等語，資為抗辯。其答
    辯聲明：上訴駁回。
三、經查：
(一)上訴人於95年8月23日與被上訴人簽立「CBA15年自動重設雪球
  連動債券」產品條件內容說明、主要風險說明、產品特約事項
  、信託運用指示書（暨共同信託基金申請書），以美金12萬元
  投資申購澳洲聯邦銀行發行之「CBA 15年自動重設雪球連動債
  券」。
(二)就系爭連動債券之投資，上訴人指定被上訴人為受託人，並以
  被上訴人新店分行人員周容安為理財專員，約定：
1.受託投資期間：自95年8月14日起至95年9月1日止。
2.信託存續期間：自受託投資截止日起至110年9月13日止。
3.信託手續費：10萬元以下或等值新臺幣適用1.2%×信託本金，
  美金10萬元（含）以上未滿20萬元或等值新臺幣適用1.0% ×
  信託本金，美金20萬元（含）以上或等值新臺幣適用0.8% ×
  信託本金。
4.信託管理費用：信託存續期間，依年費率0.2%計，於提前贖回
  日或到期時以原始投資幣別計收。
5.申購時之通路服務費：
  (1)報酬標準：費率0%至5%，視市場情形而定。
  (2)計算方法：信託本金×費率 。
  (3)支付時間及方法：由交易對手給付受託人，於債券發行時1
    次給付。
6.信託手續費係受託人受託開辦本信託之事務處理費，無論是否
  有提前贖回之情形，均不予退還或折扣（本院卷第15頁、第97
  頁）。
(三)系爭連動債券主要風險說明，載明：「委託人兼受益人提前贖
  回的風險：本債券未發生違約之狀況下，發行機構於到期日時
  ，將保證償還100%美元原始投資本金。提前贖回必須以申請贖
  回當時之每單位美元市場報價贖回，因此當市場報價下跌幅度
  極大時，委託人提前贖回，將會造成原始投資本金之損失。」
  ，經上訴人簽名確認。
(四)被上訴人於上訴人申購系爭連動債券時收取信託手續費美金
  1080元（本院卷第11頁）。
(五)上訴人於申購系爭連動債券後，計受領利息美金7,920元。
(六)上訴人於96年7月25日在被上訴人北新分行辦理贖回，贖回交
  易價格為每單位美金86.65元，贖回款項總計美元10萬3980元
  ，扣除信託管理費用美金216元後，為美金10萬3764元。
(七)上開各情為兩造所不爭執（見原審卷第110、111頁），並有上
  訴人存款存摺、「CBA 15年自動重設雪球連動債券」產品內容
  說明、主要風險說明、產品特約事項、信託運用指示書（暨共
  同信託基金申購書）（見原審卷第12至18、96至至101、107
  至108頁）為證。
四、上訴人主張被上訴人未依其要求就系爭連動債券報告現值，
    俾上訴人得隨時掌握該債券之現值，顯已違反應盡之善良管
    理人注意義務及忠實義務，上訴人因而受有美金1萬6236元
    （含信託管理費用美金216元）折合新臺幣為53萬5139元之
    損失云云。被上訴人則以前詞置辯。茲查：
(一)按委託人或受益人得請求閱覽、抄錄或影印前條之文書，並得
  請求受託人說明信託事務之處理情形。信託法第32條第1項定
  有明文。本件上訴人指定被上訴人為受託人，以美金12萬元投
  資申購系爭連動債券，由被上訴人為上訴人辦理系爭投資事務
  ，被上訴人除收取美金1080元之信託手續費外，並於信託存續
  期間，向上訴人收取按年費率0.2%計算之信託管理費用，為兩
  造所不爭。依上開規定，上訴人自得請求被上訴人說明信託事
  務之處理情形。而依系爭連動債券主要風險說明第2條約定，
  系爭連動債券如辦理提前贖回，必須以申請贖回當時之每單位
  美元市場報價贖回（見原審卷第14頁），是系爭連動債券之美
  元市場價格為申購者決定是否贖回之重要資訊，被上訴人身為
  受託人自有向委託人說明報價之義務。
(二)惟依系爭信託運用指示書（暨共同信託基金申購書）約款第2
  條約定，受託人（即被上訴人）得將信託資金集合管理運用帳
  戶之營運範圍或方法等相關資料通知委託人（即上訴人）或置
  於網站或受託人營業場所，俾委託人得經其自行判斷，有上開
  信託運用指示書（暨共同信託基金申購書）附卷可憑（見原審
  卷第96頁）。且上訴人就基金公開說明書與投資人須知之交付
  ，亦勾選「本人自行上網至中國信託理財信託網下載。（efun
  d.chinatrust.com.tw）」，並於該欄位下親自簽名（見原審
  卷第96頁）。足見兩造就系爭交易價格資訊之提供，已約明被
  上訴人得以「通知」或「揭示於網站或營業處所」之方式為之
  ，尚不以由其理財專員口頭說明或報告為限。上訴人雖謂此約
  定將使不諳電腦之申購者遭受不利云云，然觀諸卷附信託運用
  指示書（暨共同信託基金申購書）已有將實體取得公開說明書
  及投資人須知等資料列入選項（見原審卷第96頁），顯已考量
  各申購者不同之情況，並由申請者視其需要為適合之選擇。上
  訴人於締約時勾選自行上網下載相關資料，顯係與被上訴人約
  定以此方式為資料之通知及交付。
(三)次查，被上訴人每期寄發予上訴人之綜合月結單，業已載明：
  「信託人連動債投資組合狀況：有關到期收益計算方式及保本
  率等條件規定需依產品條件說明書所載為憑。最新報價請至中
  國信託個人金融網（http://consumer.chinatrust.com.tw）
  查詢參考報價，路徑為：個人金融/理財投資/基金/信託/ 結
  構型產品/連動式債券及股權連結型商品報價或者洽本行理財
  專員」，且被上訴人亦確有將該等資訊置於其網站內，有綜合
  月結單及網站參考成交價訊息可稽（見原審卷第50至54頁），
  堪認被上訴人已依上開信託運用指示書（暨共同信託基金申購
  書）約定提供價格訊息而履行報價義務。上訴人雖執被上訴人
  網站公開之參考行情表特別注意事項載有「因產品特殊煩請務
  必向客戶詳細說明」等字樣（見原審卷第54頁），謂被上訴人
  之理財專員有向上訴人報價之義務云云。但查：該參考行情表
  之特別注意事項全文為「綠底揭示之標的，係屬台幣計價之連
  動債，其贖回計算方式較為特別，請於【標的代碼】處點兩下
  ，以對應贖回公式，或請參照工作表【台幣計價中途解約贖回
  計算公式】所示，因產品特殊煩請務客戶詳細說明。」（見原
  審卷第54頁）故被上訴人之理財專員應特別說明者為贖回公式
  之計算。上訴人執此主張被上訴人違反報價義務，容屬誤會。
(四)又按損害賠償之債，以有損害之發生及有責任原因之事實，並
  二者之間，有相當因果關係為成立要件。故原告所主張損害賠
  償之債，如不合於此項成立要件者，即難謂有損害賠償請求權
  存在（最高法院48年臺上字第481號判例意旨參照）。而所謂
  相當因果關係，係以行為人之行為所造成之客觀存在事實為觀
  察，依吾人智識經驗判斷，通常均有發生同樣損害結果之可能
  者，該行為人之行為，即與損害間有因果關係，最高法院95年
  臺上字第449號裁判亦同此見解，可資參照。上訴人雖謂因被
  上訴人之不予口頭說明或告知，導致上訴人決定提前贖回遭受
  本件損失云云。但查，系爭連動債券為長期性投資標的，其係
  以穩定之高額利息收入為獲利原則，非以債券價值買進、賣出
  之轉手價差為主要獲利方式，此觀諸系爭動債券條件內容說明
  投資年限長達15年及其配息率高達年息8.8%（見原審卷第12頁
  、第99頁）即可明瞭。而系爭連動債主要風險說明第2條亦明
  確告知：「本債券於未發生違約之狀況下，發行機構於到期日
  時，將保證償還100%美元原始投資本金，提前贖回必須以申請
  贖回當時之每單位美元市場報價贖回，因此當市場報價下跌幅
  度極大時，委託人提前贖回，將會造成原始投資本金之損失。
  」，上訴人並於該條約定後簽名以示知悉（見原審卷第14頁、
  第101頁），足見上訴人對系爭連動債提前贖回時，若市場報
  價下跌，將受有原始投資本金之損失乙節知之甚詳。而依系爭
  連動債券95年10月6日起至96年8月31日止每週美元市場報價計
  算，均低於上訴人原始投資金額美金12萬元，亦有每週週報價
  表附卷可稽（見原審卷第114頁）。是上訴人提前贖回所受之
  價差損害與被上訴人是否履行報價義務間，難謂有相當因果關
  係存在。上訴人雖謂被上訴人理財專員如有在96年3月30日報
  價，其贖回價格即不會在最低點，所受損失將可減少云云（見
  本院卷第43頁）。惟上訴人並未舉證證明其於該時點有贖回之
  申請，其主張已乏佐證，況依前述，系爭連動債提前贖回本即
  會受有損失，且上訴人於96年7月25日辦理贖回當日，被上訴
  人之客服人員亦明確告知提前贖回會損失原始投資本金，並向
  其確認是否仍欲贖回，有確認紀錄可參（見原審卷第59頁）。
  而系爭連動債業於96年9月1日經發行機構澳洲聯邦銀行提早執
  行買回權，以票面價格100%全數贖回，即申購戶本金可一次取
  回，並於1年內賺取8.8%利息（見原審卷第61頁）。益證上訴
  人提前贖回所受價差損失與被上訴人有無履行報價義務間無相
  當因果關係存在。
五、從而，上訴人依信託法律關係及債務不履行之規定，請求被
    上訴人給付53萬5139元及自起訴狀繕本送達翌日即96年9月8
    日起至清償日止，按年息5%計算之利息，洵屬無據，不應准
    許。其假執行之聲請亦失所附麗，應併予駁回。原審為上訴
    人敗訴之判決，及駁回其假執行之聲請，並無違誤。上訴意
    旨指摘原判決不當，求予廢棄改判，為無理由，應予駁回。
六、據上論結，本件上訴為無理由，依民事訴訟法第449條第1項
    、第78條，判決如主文。
中    華    民    國    97    年    8     月    13    日
                    民事第一庭
                        審判長法  官   張耀彩
                              法  官   林金吾
                              法  官   盧彥如
正本係照原本作成。
不得上訴。
中    華    民    國    97    年    8    月     13    日
                              書記官   鄭兆璋


司法院資訊處製作；財團法人民間司法改革基金會備份。
